【裁判字號】    97,消債更,99
【裁判日期】    970716
【裁判案由】    聲請更生程序
【裁判全文】
臺灣高雄地方法院民事裁定            97年度消債更字第99號
聲  請  人  甲○○
上列當事人聲請消費者債務清理事件，本院裁定如下：
    主  文
更生之聲請駁回。
聲請費用由聲請人負擔。
    理  由
一、聲請意旨略以：聲請人曾依「中華民國銀行公會會員辦理消
    費金融案件無擔保債務協商機制」（下稱債務協商機制）請
    求共同協商債務清償方案，並協商成立，每月應繳金額新臺
    幣（下同）20,157元，但因聲請人每月月薪約為23,000元左
    右，扣除必要生活費用後，聲請人幾乎無法維生，而不能清
    償債務，客觀上亦不可歸責於聲請人。且無擔保或無優先權
    之債務總額未逾1,200 萬元，復未經法院裁定開始清算程序
    或宣告破產，爰聲請更生等語。
二、按債務人與金融機構協商成立者，不得聲請更生或清算，但
    因不可歸責於己之事由，致履行顯有重大困難者，不在此限
    ；本條例施行前，債務人依金融主管機關協調成立之中華民
    國銀行公會會員辦理消費金融案件無擔保債務協商機制與金
    融機構成立之協商，準用前項之規定，消費者債務清理條例
    第151條第5項、第6項分別定有明文。衡諸債之關係，係以
    當事人間之信賴關係為基礎，為社會經濟組織之重要支柱，
    故當事人於以法律行為追求自己之利益之際，亦應顧及對方
    之利益，並考量債權債務在社會上之作用，本於誠實及信用
    之原則，行使債權及履行債務。是對於已陷入經濟上困境之
    消費者，若任其於惡性循環之債務窘境中自生自滅，將衍生
    嚴重之社會問題，難以維持安定之社會經濟秩序，故為兼顧
    債權人、債務人雙方之利益，對陷於經濟上困境之消費者，
    乃允其於消費者債務清理條例施行後，得選擇以重建型之更
    生程序或清算型之清算程序清理其債務，藉以妥適調整債務
    人與債權人及其他利害關係人間之權利義務關係，保障債權
    人獲得公平受償，並謀求消費者經濟生活之重建復甦機會。
    惟對於已與金融機構協商成立，或於本條例施行前，已依金
    融主管機關協調成立之中華民國銀行公會會員辦理消費金融
    案件無擔保債務協商機制與金融機構成立協商之債務人，若
    非因不可歸責於己之事由，致履行顯有重大困難，僅係為圖
    謀減免債務，而不為債務之履行，自有違債權契約為誠信契
    約之本旨，故依消費者債務清理條例第151條第6項準用同條
    第5項前段之規定，不得聲請更生或清算，始能避免肇致道
    德危險。次按聲請更生或清算不合程式或不備其他要件者，
    法院應以裁定駁回之，但其情形可以補正者，法院應定期間
    先命補正，消費者債務清理條例第8條亦有明文規定。
三、經查：
  (一)聲請人於95年9 月28日與銀行協商成立，當時積欠銀行之總
    債務為1,745,365 元，每月應繳金額20,157元，此有台新國
    際商業銀行97年5 月15日台新債協97法字第60004 函暨協議
    書及債務協商還款計畫書可證。
  (二)聲請人雖主張其於消費者債務清理條例施行前，依金融主管
    機關協調成立之中華民國銀行公會會員辦理消費金融案件無
    擔保債務協商機制與金融機構成立之協商，然因債務人每個
    月收入扣除每個月依協商條件應清償之金額，無法維持最低
    基本生活，其因不可歸責於己之事由，致履行顯有重大困難
    ，為此應許其聲請更生等語。惟查：聲請人育有1 女，且聲
    請人之配偶於昱佑電腦股份有限公司任職，96年及95年薪資
    所得為124,452 元及431,000 元，平均每月約為23,144元（
    《124,452+431,000 》÷24＝23,144元，元以下四捨五入）
    ，其名下有房屋及土地各1 筆暨汽車1 輛；又聲請人任職於
    彩睿材料科技股份有限公司，96年及95年薪資所得為278,33
    3 元及289,000 元，每月薪資約23,639元《278,333+289,
    000 》÷24＝23,639元，元以下四捨五入），此有戶籍謄本
    及稅務電子閘門財產所得調件明細表在卷足憑，可認聲請人
    與其配偶每月薪資所得（合計約為46,783元（23,144+23,63
    9 ＝46,783）。參酌次依行政院主計處公告之96年度最低生
    活費用（以每年家庭收支調查，計算出平均每人每月消費支
    出之百分之60作為最低生活費），台灣省平均每人每月最低
    生活費為9,509 元，則聲請人家庭每月實際家庭生活費用合
    計約28,527元（計算式：9,509 ×3 ＝28,527），是依此計
    算，聲請人家庭每月薪資所得扣除每月家庭生活費用後之餘
    額，尚非不能履行聲請人依債務協商約定每月應償還之款項
    20,157元。
  (三)聲請人另稱其曾於條例施行前，與各債權銀行就無擔保債務
    成立協商，然該協商有因支出大於收入之非可歸責於債務人
    事由，致履行顯有重大困難之情事等情。惟按依債務人與金
    融機構協商成立者，除非因不可歸責於己之事由，致履行顯
    有重大困難，否則不得聲請更生或清算，消費者債務清理條
    例第15 1條第5 項規定意旨甚明。是債務清償方案成立後，
    固由債務人按其條件履行，惟需於其後發生情事變更，在清
    償期間收入或收益不如預期，致該方案履行困難甚或履行不
    能，因不可歸責於己，始能聲請更生或清算。此項規定旨在
    避免債務人任意毀諾已成立之協商，濫用更生或清算之裁判
    上債務清理程序，蓋以債務清償方案係經當事人行使程序選
    擇權所為之債務清理契約，債務人應受該成立之協議所拘束
    。債務人既已與金融機構協商成立，如認該協商方案履行有
    其他不適當情形，自仍應再循協商途徑謀求解決。查，聲請
    人前經協商時，其收入情況與本件聲請時未有不同，加以其
    所為支出並非全然可信，仍有履行清償之能力，俱如前述，
    既無情事變更，且無重大履行困難之處。又聲請人既有固定
    收入之履行能力，縱有履行不便，亦得經由個別債權銀行協
    商程序以求適當履債，此有行政院金融監督管理委員會新聞
    稿存卷可考。準此，堪認聲請人尚乏不可歸責於己致履行顯
    有重大困難之情形可言。
四、查本件聲請人具狀聲請更生，漏未提出證據證明其無因不可
    歸責於己之事由，致依原協商條件履行顯有重大困難，前經
    本院通知其於7 日內補正，該通知已於97年6 月30日合法送
    達聲請人，有送達證書在卷足稽。依上開所述，本件聲請人
    遲未能舉證證明其無因不可歸責於己之事由，致依原協商條
    件履行顯有重大困難，則其聲請更生，應屬要件不備，依首
    揭條文之意旨，自應駁回其更生之聲請，爰裁定如主文。
中    華    民    國    97    年    7     月    16    日
              民事第四庭    法      官  張茹棻
上為正本係照原本作成。
如不服本裁定，應於裁定送達後10日內，以書狀向本院提出抗告
，並繳納抗告費新臺幣1千元。
中    華    民    國    97    年    7     月    15    日
                            書  記  官  黃美秀


司法院資訊處製作；財團法人民間司法改革基金會備份。
